臺灣新竹地方法院民事判決　　　　　　　 93年度訴字第385號
原　　　告　己○○
訴訟代理人　戊○○
被　　　告　丁○○
　　　　　　　　　　　巷30弄.
被　　　告　乙○○
　　　　　　　　　　　樓之2
右當事人間清償借款事件，本院於民國93年12月23日辯論終結，
判決如左：
    主      文
原告之訴駁回。
訴訟費用由原告負擔。
    事實及理由
一、原告主張：
（一）緣被告丁○○因經營之竹視有線電視股份有限公司（下稱
      竹視公司）為辦理登記及公開發行，委由日正會計師事務
      所辦理相關簽證等事宜，共計帳務管理費、審計費、簽證
      等費用為150 萬元，惟因竹視公司無資金支付前開費用，
      而原告為日正會計師事務所之副總經理，又係負責竹視公
      司上開公開發行等事宜之人，被告丁○○乃邀同被告乙○○為連帶保證人，於民國（下同）85年8 月16日簽立借據
      ，而向原告借款新台幣（下同）一百五十萬元（下稱系爭
      借款），用以清償前開積欠日正會計師事務所之簽證費用
      ，借款期間則自85年8 月16日起至86年2 月15日止，借款
      期滿時應將結欠餘額一次全數清償；而原告在被告簽立系
      爭借據後，亦將辦理公開發行等事宜之相關單據交付被告
      丁○○。詎被告丁○○於系爭借款到期後，並未依約清償
      本金及利息，經原告催告被告丁○○給付，其仍拒不清償
      ，自應就系爭借款負清償責任，而被告乙○○既為本件借
      款之連帶保證人，亦應同負連帶清償之責，惟迭經原告催
      討均無效果。
（二）按公司應收之股款，股東並未實際繳納，而以申請文件表
      明收足，或股東雖已繳納而於登記後將股款發還股東，或
      任由股東收回者，公司負責人固應負刑事責任；但裁判確
      定前，已為補正或經主管機關限期補正已補正者，不在此
      限，此觀公司法第九條第一項、第三項之規定意旨自明。
      查被告丁○○於85年間為竹視公司之負責人，因當時政府
      正積極輔導第四台電視業者成為合法之有線電視業者，雖
      基本規定係公司資本額需達2 億以上，惟政府默許第四台
      業者可以先成立公司，嗣後於一定期間內湊足規定之資金
      ，即可成為合法經營之有線電視業者；是雖竹視公司在為
      公開發行程序，仍將上開之簽證事宜委由日正會計師事務
      所處理；又因竹視公司當時辦理公開發行之時間緊迫，而
      資本額2 億元以上之公司，依規定一定要辦理公開發行，
      因辦理公開發行之費用較高，竹視公司當時又無資金可支
      付上開事宜之簽證費用，而在時效較為緊急之情況下，原
      告為保障權益，才會由被告以簽立借據之方式，清償前開
      費用。被告雖辯稱其業已支付竹視公司辦理公開發行等費
      用，惟此為原告否認，被告應提出此部分業已支付之證明
      。至竹視公司雖在未湊足資金先行完成設立事宜，惟此僅
      係當時之權宜政策，並未違反公司法第九條之規定；又竹
      視公司所需之2 億元資金，原告或日正會計師事務所並未
      處理，且日正會計師事務所係屬於全國知名會計師事務所
      之一，亦不可能會如被告所述為違法之事，從而被告辯稱
      係因竹視公司為辦理公開發行所需之資金2 億元，惟因該
      公司並無此資金，乃由日正會計師事務所代為找人提供2
      億元資金，然須支付300 萬元利息，而竹視公司當時因僅
      有150 萬元，始簽立系爭借據向原告借款云云，並非屬實
      。
（三）系爭借據之借款債權確實存在，蓋為借款時，竹視公司當
      時之董事長特助丙○○並有提供其妻甲○○之所有之不動
      產設定抵押權用以擔保系爭借款；又日正會計師事務所當
      時與被告等人接洽之林先生，在處理竹視公司委託之簽證
      事宜，因該公司並無資金支付設立登記及公開發行之簽證
      費用，原告乃授意林先生要求被告應提供不動產抵押方可
      處理，由於竹視公司及被告丁○○之不動產均為銀行設定
      抵押，始由丙○○提供其妻甲○○之不動產作擔保；至丙○○何以願意提供不動產供原告設定抵押，應係其後有相
      當之經濟利益，而原告、日正會計師事務所或林先生，均
      未對被告、丙○○為任何慫恿與欺瞞，否則一般人是不會
      提供不動產給人作擔保。
（四）綜上所述，原告之訴為有理由，乃聲明：被告應連帶給付
      原告150 萬元，及自85年8 月16日起至清償日止，按年息
      百分之10計算之利息。
二、被告則以：
（一）被告丁○○就有簽立系爭借據，被告乙○○就有在系爭借
      據之連帶保證人欄簽名之事實固不爭執；惟被告並未收受
      系爭借據所載之借款，而按當事人主張有利於己之事實者
      ，就其事實有舉證之責任，民事訴訟法第二百七十七條定
      有明文，從而即應由原告就交付借款之事實負舉證責任。
      而查原告並未提出被告丁○○簽收具領借款之收據或提出
      交付借款之證明，至系爭借據並無從證明原告業將借款交
      付，而茍原告或日正會計師事務所有將150 萬元給付被告
      丁○○，衡情被告乙○○應會收到日正會計師事務所之通
      知，另被告丁○○亦會出具收據，惟被告乙○○從未接到
      原告或日正會計師事務所之通知，原告亦無法提出被告丁○○出具之收據或將款項匯入、交付之證明，可見原告並
      未將借款交付。故原告請求被告二人清償系爭借款及約定
      之遲延利息云云，自不足採。
（二）查被告丁○○當時為竹視公司之負責人，為辦理設立登記
      及公開發行，依有線電視法規定，須實收2 億元資本，在
      經審核通過取得許可證後，並要在兩年內成立公司，而在
      此二年內如未能實收資本2 億元，前開許可即會被撤銷；
      而因竹視公司當時並無2 億元資金，而二年之期間將屆，
      被告丁○○乃找日正會計師事務所，該所人員即表示可幫
      忙借得2 億元資金，以作為竹視公司設立登記之用，惟借
      款三日須支付300 萬元之利息，且須找連帶保證人，而當
      時竹視公司僅有150 萬元之現金，尚不足150 萬元，被告
      丁○○始邀同被告乙○○為連帶保證人，簽立系爭借據欲
      借款150 萬元，惟原告或日正會計師事務所卻未將150 萬
      元借款交付，被告丁○○只得另籌150 萬元以支付上開不
      足之利息，日正會計師事務所始願幫忙籌措資金以辦理竹
      視公司之設立登記及公開發行事宜，但其後原告卻未將系
      爭借據返還；且依前述，日正會計師事務所之行為業已違
      反公司法規定，亦不能為本件之請求。又竹視公司係因公
      開發行後未於二年內將全區網路架設完成，始遭新聞局撤
      銷執照，亦非如原告所述。
（三）竹視公司辦理設立登記及公開發行事宜，雖亦係委託日正
      會計師事務所辦理，但此部分簽證費用已依約支付，且費
      用僅為數十萬元。又茍系爭借據之簽立係用以清償竹視公
      司所積欠之設立登記、公開發行之費用，何以在竹視公司
      尚營運期間，原告均未為任何催討，反而係在事隔八年，
      且竹視公司業已撤銷許可後，始為本件之請求，益證原告
      之請求無理由。且查竹視公司係設立於85年9 月2 日，簽
      立系爭借據之日期為85年8 月16日，足見系爭借據係竹視
      公司尚未設立登記前即開立，而公開發行又係在公司設立
      登記後始辦理，系爭借據自不可能係用以清償日正會計師
      事務所前開辦理公開發行等事宜之簽證費用，益可證系爭
      借據確實係為支付所借2 億元資本額之部分利息而簽立，
      係因原告知悉上開情事係屬違法，始不敢承認簽立借據之
      實際原因。又茍如原告主張系爭借據之簽立係作為清償竹
      視公司成立及股票公開發行之費用，日正會計師事務所衡
      情應以一般承辦作業規費應收款方式為之，並應有相關委
      任契約或書證留存，豈會係簽立借據方式，且又何須另找
      連帶保證人。
（四）原告雖提出抵押借款補充契約書等為證，主張被告丁○○
      確有為支付上開簽證費用而簽立系爭借據之事實，是系爭
      借款債權確實存在云云；惟查前開借款補充契約書上並無
      被告丁○○之簽名及印文，另抵押權設定契約書上之印文
      亦非真正，被告丁○○亦未簽名，自不足作為系爭借款債
      權存在之證明。又丙○○並非竹視公司之董事長特助，且
      竹視公司當時之財力，亦無多餘資金可另聘請董事長特助
      。
（五）綜上所述，本件原告之請求顯無理由，因而聲明請求駁回
      原告之訴等情。
三、程序方面：
    按民事訴訟法第五十六條第一項所稱訴訟標的，對於共同訴
    訟之各人必須合一確定者，係指固有必要共同訴訟與類似必
    要共同訴訟而言；依法律之規定必須數人一同起訴或數人一
    同被訴，當事人之適格始無欠缺者，謂之固有必要共同訴訟
    ，數人在法律上各有獨立實施訴訟之權能，而其中一起訴或
    一人被訴時，所受之本案判決依法律之規定對於他人亦有效
    力者，如該他人為共同訴訟人，即為類似必要共同訴訟；又
    民法第二百七十五條規定連帶債務人中之一人受確定判決，
    而其判決非基於該債務人之個人關係者，為他債務人之利益
    亦生效力，故債權人以各連帶債務人為共同被告提起給付之
    訴，被告一人提出非基於其個人關係之抗辯有理由者，對於
    被告各人即屬必須合一確定，自應適用民事訴訟法第五十六
    條第一項之規定；從而共同被告中之一人，對於第一審命其
    連帶給付之判決提起上訴，在第二審程序，如被告一人提出
    非基於其個人關係之抗辯，而以經法院認為有理由者，即應
    適用民事訴訟法第五十六條第一項第一款之規定，亦即其中
    被告一人提起上訴，其效力及於他共同被告，應併列他共同
    被告為共同訴訟人，所踐行之訴訟程序，始為合法（最高法
    院28年上字第2199號、33年上字第4810號判例、77年度台上
    字第2456號判決要旨參照）；查本件原告係以被告二人向本
    院聲請核發支付命令，請求被告二人連帶給付系爭借款及約
    定遲延利息，而本院經核發九十三年度促字第三六六五號支
    付命令後，被告丁○○業於法定期間內提出異議，經核其異
    議事由又非基於其個人關係，是雖被告乙○○並未提出異議
    ，參諸前述，被告丁○○異議之效力亦及於他被告乙○○，
    合先敘明。
四、兩造不爭執之事實：
（一）兩造就系爭借據之形式真正不爭執，而簽立系爭借據時，
      被告丁○○為竹視公司之負責人。
（二）竹視公司就設立登記、公開發行等事宜，係委由日正會計
      師事務所辦理。
五、本件經請兩造協商並簡化爭點如下，兩造並均表明本件爭點
    以下列者為限，其餘不再主張：
（一）系爭借貸契約有無成立。
（二）簽立系爭借據之原因。
（三）原告得否本於借貸法律關係向被告二人請求給付系爭借款
      。
六、得心證之理由：本件既經兩造協商整理並簡化爭點如上述，
    即應就上開各項爭點論述之：
（一）系爭借貸契約有無成立：
  １、按消費借貸因金錢或其他代替物之交付而生效力，簽立系
      爭借據時之民法四百七十五條定有明文（該條業經立法院
      修正刪除，並於八十九年五月五日施行，另就同法第四百
      七十四條部分亦同時為修正，將消費借貸契約之性質為要
      物契約作更明確之約定，即以交付金錢或代替物，移轉所
      有權於他方始能成立）；次按消費借貸契約為要物契約，
      因借用物之交付而生效力；甲提出借據（借用證），如未
      表明已收到借款，尚不足證明其交付借款之事實，如經乙
      爭執，仍須就交付借款之事實負舉證責任，至於借據即借
      用證有未表明已收到借款，則屬事實之認定問題（本院55
      年台上字第952 號、57年台上字第2674號及58年台上字第
      990 號判決；最高法院69年度第27次民事庭會議決議意旨
      參照）。查原告就被告有向其為系爭借款，業據提出借據
      一紙為證，而被告二人就有簽立系爭借據亦不爭執，惟辯
      稱並未收到系爭借據所示之借款，則首應論究者即為系爭
      借據是否已可證明交付借款之事實。
  ２、查系爭借據係記載「一、借款金額：新台幣壹佰伍拾萬元
      正。二、借款期間：自民國85年8 月16日起至民國86年2
      月15日止。三、攤還辦法：本借款自借款日起按月付息。
      借款到期時結欠餘額應現金一次全數還清。四、利率：本
      借款按借款日起月利率2.5%計算，上開利率嗣後於借款日
      起算每屆滿六個月之次日，改按當日3%利率計算。五、違
      約金：本息遲付，除按第四項約定利率計付利息外，自逾
      期日起，其逾期在六個月以內，按本金金額照第四項之約
      定利率百分之十加付違約金；逾期超過六個月部分，照第
      四項之約定利率百分之二十加付違約金。六、其他約定事
      項：借款人及連帶保證人均願切實遵守另簽訂之約定書所
      列條款，並將該約定書作為本借據之一部分」等語，有系
      爭借據在卷可按；則綜觀該借據全文，並無從看出原告業
      將借款交付之事實，且依據系爭借據第六項約定，兩造間
      尚應另簽訂約定書，惟原告並未提出此約定書，亦足見系
      爭借據無從證明兩造間之消費借貸契約業已成立。又被告
      既否認原告有交付借款之事實，則參諸前述，原告即應就
      已交付借款之事實負舉證責任。
  ３、原告就系爭借款債權確實存在之事實，固提出抵押借款補
      充契約書、他項權利證明書等為證，惟查被告丁○○否認
      前開抵押借款補充契約書之真正，且查前開補充契約書上
      並無被告丁○○之簽名及印文，則該補充契約書亦無從作
      為原告業將系爭借款交付之事實；至被告乙○○雖有在前
      開補充契約書上簽名，惟查被告乙○○僅為連帶保證人，
      而保證契約係屬於從契約，必須以主契約（消費借貸契約
      ）成立為前提，而被告丁○○既然未在前開補充契約書上
      簽署蓋印，亦足見本件消費借貸契約尚未成立，則亦無從
      以被告乙○○有在前開補充契約書上簽名，即謂其應負給
      付之義務。又原告雖提出抵押權設定契約書，主張系爭借
      款債權確實存在，否則被告丁○○不會提供第三人之不動
      產設定抵押以為擔保云云；惟被告丁○○否認前開抵押權
      舉證證明；又前開抵押權設定契約書上被告丁○○之印文
      縱屬真正，因抵押權為從權利，仍應以擔保之債權存在為
      前提（最高限額抵押權除外），是有設定抵押權者，並無
      從當然證明抵押權擔保之債權存在，且參諸一般借款習慣
      ，貸與人為求保障，而要求借款人先提供不動產設定抵押
      ，待設定完成再行交付借款者，亦所在多見，則亦無從以
      張亦不足採。
  ４、小結：本件原告所提出之系爭借據，尚無從證明交付借款
      之事實，而原告所提出之其他證據，亦均無從證明系爭借
      款業已交付，而消費借貸契約之性質既屬於要物契約，原
      告又無從證明業已交付借款之事實，則系爭借貸契約即難
      謂成立。
（二）原告固主張系爭借據之簽立原因，乃係因被告丁○○經營
      之竹視公司為辦理登記及公開發行，委由日正會計師事務
      所辦理相關簽證等事宜，共計帳務管理費、審計費、簽證
      等費用為150 萬元，惟因竹視公司無資金支付前開費用，
      而原告為日正會計師事務所之副總經理，又係負責竹視公
      司上開公開發行等事宜之人，被告丁○○乃邀同被告乙○○為連帶保證人簽立系爭借據，以為清償前開積欠之費用
      云云；惟此為被告所否認，則次應審究者即為簽立系爭借
      據之原因，是否即為原告主張係因清償竹視公司所積欠之
      簽證等費用而簽立：
  １、按當事人之一方對他方負金錢或其他代替物之給付義務而
      約定以之作為消費借貸之標的者，亦成立消費借貸，民法
      第四百七十四條第二項定有明文。查本件被告簽立系爭借
      據時，前開規定固尚未經立法機關修正增訂，惟參諸消費
      借貸契約之本質，當事人間本可約定將負金錢或其他代替
      物之給付義務作為消費借貸之標的，是本件茍如原告主張
      被告二人係因竹視公司積欠日正會計師事務所辦理公司設
      立登記及公開發行之相關費用，並以之為消費借貸標的，
      始簽立系爭借據云云屬實，則原告雖無庸就交付借款之事
      實負舉證責任，惟在被告否認原告此部分主張，原告自仍
      應就簽立系爭借據係以竹視公司所積欠之簽證等費用為本
      件消費借貸標的之事實，負舉證責任。又參諸民法第四百
      四十七條第二項之規定，如以金錢或其他代替物之給付義
      務為消費借貸標的者，應係指借款人對貸與人所負之義務
      ，是茍原告主張本件借貸之標的乃竹視公司對日正會計師
      事務所積欠之簽證等費用，則簽立借據者，亦應為竹視公
      司，而非被告丁○○個人，另貸與人應為日正會計師事務
      所，而非原告，則原告此部分主張是否屬實，亦非無疑。
      又縱認原告前開主張之事實，得由原告與被告丁○○間成
      立消費借貸契約，基於前述，原告仍應證明本件消費借貸
      契約係以竹視公司應給付辦理公司設立登記及公開發之費
      用之義務為標的之事實，始能認原告得為本件之請求。
  ２、原告固提出訴外人即抵押人甲○○所寄之清華大學郵局88
      年3 月10日第40號存證信函為證，主張本件借貸契約確係
      以竹視公司應給付原告之簽證等費用義務為標的云云。惟
      查證人甲○○係證稱：「（問：提示清華大學郵局88年3
      月10日第40號之存證信函，該存證信函是否為你所發？何
      以會發此存證信函？）提示之存證信函係我所發，我與證
      人丙○○八十六年間離婚，離婚時才發現在我名下之不動
      產權狀不見，就有問證人丙○○，其有告知我可用發存證
      信函之方式，也告知我要發給何人及存證信函所述之事實
      。（問：依照前開提示之存證信函，其中提到證人丙○○
      擅自將你的權狀及印章交給竹視公司做為積欠日正會計事
      務所簽證申辦費用之抵押等內容，係如何而來？）此部分
      係詢問證人丙○○後其告知我的。（問：提示借據及抵押
      借款補充契約書，是否有見過此二文件？）提示之文件我
      都未見過」等語（見本院93年10月29日言詞辯論筆錄）；
      則證人甲○○因係遭其前夫丙○○擅自拿取其不動產設定
      抵押權，對於實際設定之經過衡情自不知悉，而前開存證
      信函所述，亦係其自前夫丙○○處聽聞所得，自無從作為
      原告所主張此部分事實之有利證明；且觀諸前開存證信函
      之內容，證人甲○○所認知設定抵押之原因，乃作為竹視
      公司積欠日正會計師事務所簽證費用之擔保，亦與原告主
      張因竹視公司積欠設立登記及公開發行等費用，而簽立借
      據以為清償，並為擔保本件借款債權因而設定抵押云云不
      同，足見證人甲○○於存證信函所述屬實，亦無從作為原
      告此部分主張之有利證明。
  ３、原告固另聲請訊問證人丙○○，以證明其此部分主張之事
      實；查證人丙○○係證稱：「（問：提示系爭借據，是否
      有見過？如有，則是否知悉簽立之經過？）我有見過提示
      之借據，當時由被告丁○○負責之竹視公司獲得新聞局發
      籌設許可後，依規定於一定期間內要完成公司設立，我則
      係與朋友有合資開立工程公司，所經營之公司與竹視公司
      有承包網路工程之契約，在簽立提示借據之日期，即竹視
      公司獲得籌設許可要向經濟部完成設立登記之期限快要屆
      滿，當時竹視公司係找台北一家會計師事務所，並由該會
      計師事務所之新竹代表林先生負責接洽，當時竹視公司需
      要設立公司之資金及申請公司執照之費用，就有請林先生
      辦理公司登記及資金籌措，而提示之借據即為公司成立所
      需資金之利息及承辦申請公司執照之費用，因當時我已經
      與竹視公司有合約，且施工投入部分資金，我的立場也希
      望竹視公司能夠成立，所以林先生有於我、被告丁○○及
      被告乙○○都在場之情形下向我為解釋，如公司能夠成立
      ，就會有財團將資金投入，而當時被告丁○○、被告乙○○本身並無不動產可提供擔保，林先生希望我能夠提供擔
      保，我一開始表示我並無不動產，而住的房子係證人甲○○所有，林先生又再次提到如能夠提供不動產擔保的話，
      對大家都有利，我原本要與證人甲○○商量，但林先生表
      示如要再商量的話，就會來不及，所以我為使竹視公司能
      夠儘速成立，以便我將來取得工程款，所以就未徵求證人
      甲○○同意下，先行將證人甲○○房屋所有權狀及相關文
      件交給林先生，當時將資料交付給林先生時，我還有表示
      後來多次聯繫林先生，其表示要竹視公司儘速還錢，東西
      在台北之簡先生（即原告處，我有詢問何以我的資料會在
      簡先生處，其只要我找被告丁○○、被告乙○○出面處理
      ，而提示之借據係在我將辦理不動產文件交給林先生前，
      林先生將借據拿給我看，並表示被告丁○○、被告乙○○
      都已簽名，所以我係在交付前開文件時始看到提示之借據
      的。（問：林先生拿借據給你看時，是否知悉其上記載之
      150 萬元有無實際拿出？另是否知悉150 萬元係如何計算
      得出？如借據係針對設立公司之籌措資金利息及簽證費用
      的話，是否瞭解此資金有無實際拿給竹視公司？而此資金
      係由何人拿出？）當林先生拿借據給我看時，因時間很匆
      促，所以我只有看借據簽名處，林先生只告訴我係公司成
      立資金之利息及辦理執照之費用，但林先生並未給我看借
      據上之金額，我也不知道150 萬元係如何計算得出，至實
      際上資金有無提供給竹視公司我也不清楚，只知道竹視公
      司公司執照有辦下來，實際上出資之人我也不知道，但接
      洽者都係林先生。（問：林先生有無告知此部分資金係由
      何人出資？）林先生並未提到係何人出資，但都係由其公
      司即日正會計師事務所負責。（問：提示抵押借款補充契
      約書，有無見過此契約書？）該契約書大約係在我交付辦
      理抵押文件時間，林先生要我在擔保品提供人處簽名，我
      當時就簽證人甲○○之名字，但就契約書之內容我並未看
      。（問：當時有無看到設定抵押權利人係簡先生？）當時
      林先生只有交給我契約書最後一張之簽名欄要我簽名，其
      只提到不會害我。（問：你簽署證人甲○○姓名時，當時
      被告丁○○、被告乙○○有無在場？如有，當時其等有無
      簽名？）當時其等有在場，我係最先簽的，原本我有質疑
      我為何要簽名，林先生表示因我係擔保品之提供人，所以
      才要我簽證人甲○○之姓名，在我簽名後，林先生才拿給
      被告乙○○簽名，至被告乙○○簽完後，林先生有無拿給
      被告丁○○簽名，我並無印象，我當時只是提醒林先生，
      事情須趕快辦妥並將資料歸還給我，因此係證人甲○○之
      不動產（問：借款及設定抵押之過程中，你有無見過原告
      ？）沒有。（問：林先生當時給你看借據或要求你抵押借
      款補充契約書上簽署之過程，其有無提到其係受原告委任
      或代理原告將款項借給竹視公司或被告丁○○？）林先生
      並未為此表示，其只有說其係代表日正會計師事務所」等
      語（見同言詞辯論筆錄）；則由證人丙○○之證述，可知
      系爭借據之簽立，主因係竹視公司獲得新聞局之籌設許可
      後，一直未籌足所需之二億元資本，以致未能辦理公司設
      立登記及公開發行事宜，而因籌設許可之期限將屆，竹視
      公司為能籌得資金，乃委託日正會計師事務所辦理，而該
      事務所則係由林先生負責接洽辦理有關公司設立所需之資
      金及登記等事宜，惟因籌措資金要另支付利息，為能順利
      完成設立登記，始簽立系爭借據，以支付公司設立登記所
      需資金之利息等自明，亦足見原告此部分之主張不足採。
      雖證人丙○○證稱系爭借據除用以支付竹視公司籌措資金
      之利息外，亦包括承辦申請公司執照之費用，惟據證人丙○○之證述，此係由日正會計師事務所之林先生所告知，
      其實情是否如此，因證人丙○○在見到系爭借據時，被告
      二人業加以簽署，則實際借款之經過情形，丙○○顯然未
      參與，則亦無從當然認為系爭借據係因清償設立登記之費
      用而簽立。且縱令證人丙○○此部分證述屬實，簽立系爭
      借據及設定抵押等事宜，既均係由日正會計師事務所之林
      先生所負責接洽，而林先生在處理時，亦未有表明係代理
      原告，而原告又未有在場，則系爭借據之貸與人亦應認係
      日正會計師事務所或前開林先生，均無從認為債權人係屬
      原告，益證原告此部分主張不足採。
  ４、原告又主張被告二人既不否認竹視公司有委任日正會計師
      事務所辦理設立登記及公開發行事宜，則就此部分簽證等
      費用，自應舉證證明業已支付，而被告並未證明此部分之
      事實，亦足見系爭借據確係用以清償竹視公司所積欠之前
      開簽證等費用云云。惟查竹視公司縱未清償前開簽證等費
      用，惟何以即可認為系爭借據係因清償前開積欠之簽證費
      用所簽立，原告仍未提出任何具體說明；且茍因竹視公司
      積欠日正會計師事務所簽證等費用，因日正會計師事務所
      乃依法設立之會計師事務所，原告並稱該事務所乃全國知
      名之會計師事務所，則衡情當竹視公司未依約給付相關簽
      證等費用時，應會向竹視公司為催討；惟查竹視公司係於
      85年9 月2 日核准設立登記，並於同年9 月4 日向前證券
      暨期貨管理委員會（現改制為金融監督管理委員會證券期
      貨局）申請辦理股票公開發行等情，有經濟部核發之竹視
      公司執照在卷可考，亦經金融監督管理委員會證券期貨局
      93年11月16日證期一字第0930147617號函查覆屬實，則日
      正會計師事務所或原告何以經過多年均未曾向該公司或被
      告催討，亦顯與常情不符。又原告如其所述，既為日正會
      計師事務所之副總經理，自應有相當之智識及經驗，則茍
      系爭借據係用以清償竹視公司所積欠之前開簽證等費用，
      衡情在相關文件應可看出上開所主張之事實，惟觀諸系爭
      借據之內容，並無一語提及該借據係用以清償竹視公司積
      欠之簽證費用，另原告前開提出之抵押借款補充契約書第
      一項，更明載係因「經商充實事業資金」始為借款等語，
      均與原告之主張不符，益證其此部分之主張不足採。
  ５、又查原告係主張其有將辦理公開發行之相關單據交付給被
      告丁○○，被告並簽立系爭借據交付云云；惟此為被告所
      否認，原告就此亦未進一步舉證證明；且基於前述，竹視
      公司係於85年9 月2 日核准設立登記，並於同年9 月4 日
      向前證券暨期貨管理委員會（現改制為金融監督管理委員
      會證券期貨局）申請辦理股票公開發行，而查系爭借據之
      簽立日期為85年8 月16日，則簽立系爭借據之時，竹視公
      司尚未完成設立登記，更遑論公開發行，則簽立借據時，
      竹視公司既然尚未完成設立登記，其時自無原告主張有積
      欠設立登記、公開發行費用之情事，又其時既然尚未完成
      可交付給被告丁○○，亦可見原告之主張不可採。
  ６、小結：系爭借據尚無從認為係因竹視公司積欠前開設立登
      記、公開發行等費用，為加以清償上開債務，始由被告簽
      立。
（三）最後應審究者，乃為原告得否本於借貸法律關係向被告二
      人請求給付系爭借款：
  １、基於前述，本件原告既無法證明業已將借款交付之事實，
      亦未能證明系爭借據係因清償竹視公司所負簽證等費用給
      付義務而簽立，則原告與被告丁○○間之消費借貸契約已
      難謂業已成立，又本件借貸契約既尚未成立，因被告乙○○與原告間所成立者為保證契約，在主契約尚未成立之前
      ，自亦無從令被告乙○○負連帶保證責任，是原告即不能
      依據借貸法律關係向被告為請求。
  ２、原告雖主張被告既然自認系爭借據係因支付竹視公司籌設
      所需資金之利息，則系爭借據之借款債權自確實存在，被
      告仍應給付系爭借款云云；查被告固自認系爭借據乃因竹
      視公司當時因無設立登記所需之2 億元資金，而二年之許
      可期間將屆，經日正會計師事務所人員告知可幫忙借得2
      億元資金以辦理設立登記，惟借款三日須支付300 萬元之
      利息，而當時竹視公司僅有150 萬元，尚不足150 萬元，
      始簽立系爭借據等情；惟查此僅為被告所陳述簽立系爭借
      據之原因，並非自認本件借貸契約業已成立（或生效）或
      系爭借款債權存在，蓋被告仍否認原告或日正會計師事務
      所有交付150 萬元之事實，而原告又未能就業已交付150
      萬元之事實負舉證責任，仍不能以此認為原告得向被告為
      本件之請求。
  ３、原告又主張被告既然不否認竹視公司係委任日正會計師事
      務所辦理設立登記及公開發行事宜，而未能舉證證明業已
      清償此部分費用，則被告自仍應負給付義務云云；惟查竹
      視公司縱未將前開辦理設立登記及公開發行之費用支付，
      亦僅係日正會計師事務所（或原告）得否另向竹視公司為
      主張之問題，並無從即謂被告應負此部分給付義務，更無
      從認為原告得本於借貸法律關係為本件之請求，是原告此
      部分之主張亦不足採。
  ４、小結：原告並無從依據借貸法律關係，向被告丁○○為本
      件之請求，而被告丁○○既然無庸就本件借款負給付責任
      ，則原告自亦不能依據連帶保證法律關係，向被告乙○○
      為本件之請求。
（四）綜上所述，本件原告並未能證明與被告丁○○之消費借貸
      契約業已成立，從而原告請求被告二人應連帶清償150 萬
      元及約定之遲延利息云云，自不足採，應予駁回。
七、結論：原告之訴為無理由，依民事訴訟法第七十八條，判決
    如主文。
中　　華　　民　　國　　94　　年　　1 　　月　　14　　日
                  民事第一庭    法　官　李承訓
以上正本係照原本作成。
如對本判決上訴，須於判決送達後20日內向本院提出上訴狀。
                                書記官　吳玉蘭
中　　華　　民　　國　　94　　年　　1 　　月　　14　　日
